臺灣高等法院高雄分院刑事判決　　　　　　　　 九十三年度上訴字第九五九號
　　上　訴　人　智冠科技股份有限公司　設高雄市○鎮區○○路一之十六號十三樓
　　代　表　人　王俊博
　　被　　　告　甲○○○○位有限公司
　　兼　代表人　乙○○
右上訴人因被告違反著作權法案件，不服臺灣高雄地方法院九十三年度自字第七十八
號中華民國九十三年八月十二日第一審判決，提起上訴，本院判決如左：
    主  文
上訴駁回。
    理  由
一、自訴意旨略以：自訴人公司於民國（以下同）九十一年二月五日與歡樂家庭資訊
    有限公司（下稱歡樂家庭公司）簽立代理合約，由自訴人公司代理歡樂家庭公司
    自行研發之『夢幻蛋糕屋』電腦遊戲軟體，授權期間至九十三年二月四日止，自
    訴人公司為銷售前開遊戲軟體，除由公司內部音樂製作課員工蔡志展編製音樂，
    將之數位化於遊戲光碟內外，並編製『使用手冊』一書，供玩家瞭解遊戲角色、
    使用方式，並委託鄧博文設計遊戲包裝彩盒上之人物圖形，用以包裝、行銷前開
    遊戲軟體，而前開遊戲軟體之音樂著作、包裝彩盒之美術著作及使用手冊之語文
    著作、編輯著作等著作財產權，均屬自訴人公司所有，任何人未經授權，不得以
    任何方式使用之。嗣於前開代理合約授權期間屆滿後，另由被告甲○○○○位有
    限公司（下稱被告花道公司）取得代理銷售權，但被告花道公司及其代表人乙○
    ○未經自訴人公司同意，竟於九十三年三月廿六日其所代理銷售之遊戲軟體、包
    裝彩盒及使用手冊上，擅自重製自訴人公司享有前開著作財產權之音樂、美術及
    語文、編輯等之著作，經自訴人於市面上購得該重製之軟體，損害自訴人公司權
    益甚大，因認被告乙○○涉有違反著作權法第九十條第三項之重製罪嫌，被告花
    道公司涉有違反著作權法第一百零一條、第九十條第三項之罪嫌。
二、自訴人公司認被告乙○○等涉有違反著作權法第九十條第三項等之重製罪嫌，係
    以被告花道公司、乙○○未經自訴人公司同意，竟於代理銷售之『夢幻蛋糕屋』
    遊戲軟體、包裝彩盒及使用手冊上，擅自重製自訴人公司享有著作財產權之音樂
    、美術及語文、編輯之著作等語，為其論據。
三、訊據被告乙○○堅決否認擅自重製違反著作權法，辯稱：九十二年八月四日，花
    道公司與協倫科技股份有限公司（下稱協倫科技公司）簽訂契約，合法取得『夢
    幻蛋糕屋』電腦遊戲軟體臺灣代理權，而該遊戲繁體中文版美工資料、遊戲說明
    書、安裝手冊、製作完整母片及包裝盒設計圖檔，均由協倫科技公司交由花道公
    司發行，且經協倫科技公司保證無問題才為之代理發行，不知自訴人另有著作權
    等語。經查：
（一）九十一年二月五日自訴人公司與歡樂家庭公司簽立代理合約，代理歡樂家庭公
      司自行研發之『夢幻蛋糕屋』電腦遊戲軟體及其週邊商品（所謂遊戲軟體，意
      指每個遊戲本身的個別與整體上所附帶之娛樂作用、組成元素、圖形及軟體本
      身所有版權、商標均屬之），授權期間至九十三年二月四日止，依合約規定，
      歡樂家庭公司將前開電腦遊戲軟體及其週邊商品之重製權讓與自訴人公司，而
      自訴人公司並取得該電腦遊戲軟體及其週邊商品全球獨家總代理；此外，歡樂
      家庭公司應負責提供自訴人公司有關包裝設計、封套、海報、贈品設計稿、說
      明手冊等相關文件、美術設計物樣品及相關美工、文字圖檔等，以利自訴人公
      司製作生產成品、宣傳廣告及贈品。又自訴人公司為銷售前開遊戲軟體，除由
      該公司音樂製作課員工蔡志展編製音樂，將之數位化於遊戲光碟內外，並編製
      『使用手冊』一書，供玩家瞭解遊戲角色、使用方式，且委託鄧博文設計遊戲
      包裝彩盒上之人物圖形，用以包裝、行銷前開遊戲軟體等情，為被告所不爭執
      之事項（見九十三年七月二日原審準備程序筆錄第六頁），且與自訴人公司指
      訴之情節相符，復有有合約書、使用手冊、彩盒封套、外包合約書附於原審卷
      可參，是此部分之事實，堪以認定。
（二）另『受雇人於職務上完成之著作，以該受雇人為著作人。但契約約定以雇用人
      為著作人者，從其約定。依前項規定，以受雇人為著作人者，其著作財產權歸
      雇用人享有。但契約約定其著作財產權歸受雇人享有者，從其約定。前二項所
      稱受雇人，包括公務員』、『出資聘請他人完成之著作，除前條情形外，以該
      受聘人為著作人。但契約約定以出資人為著作人者，從其約定。依前項規定，
      以受聘人為著作人者，其著作財產權依契約約定歸受聘人或出資人享有。未約
      定著作財產權之歸屬者，其著作財產權歸受聘人享有。依前項規定著作財產權
      歸受聘人享有者，出資人得利用該著作』，著作權法第十一條、第十二條分別
      定有明文。本件依自訴人公司、歡樂家庭公司合約書第五條第四項規定，歡樂
      家庭公司本應負責提供自訴人公司有關包裝設計、封套、海報、贈品設計稿、
      說明手冊等相關文件、美術設計物樣品及相關美工、文字圖檔等物；而證人即
      歡樂家庭公司代表人劉昭毅復於原審陳稱：包裝設計、音樂及其他費用，係按
      我授權金比例或應得利益中扣除等語（見九十三年七月二十二日原審審判筆錄
      第十四頁、第十五頁），本院審理時劉昭毅仍陳稱：使用說明書和盒子的製作
      ，版稅已經給智冠公司扣除，當時我有表示這部分著作權應該是我的等語（見
      本院卷第六十八、六十九頁），並有劉昭毅提出其與智冠公司簽訂之電腦遊戲
      委製合約書可憑（見本院卷第八十頁以下），該合約書第十三條載明：「乙方
      （即智冠公司）所提撥的預算，係含甲方（即劉昭毅）委製小組製作遊戲所需
      的音樂著作費、音效語音的錄製費、腳本的購製費、購買著作版權費及有關遊
      戲製作的相關費用在內」，顯見歡樂家庭公司因未提供包裝彩盒上之人物圖形
      、音樂、使用手冊（語文著作）等物，乃由自訴人公司內部自製、或外包承製
      ，並由歡樂家庭公司出資甚明。職此之故，歡樂家庭公司雖為出資人，但依前
      開條文意旨，就編製音樂（音樂著作）、使用手冊（語文著作）部分而言，因
      該著作係由自訴人公司員工所完成，且依卷內資料，尚無證據資料證明自訴人
      公司與該員工存有特約，自訴人公司應為該著作之著作財產權人；就自訴人公
      司出資予鄧博文設計遊戲包裝彩盒上之人物圖形（美術著作）部分而言，參諸
      自訴人公司與鄧博文外包合約書第六條規定，該著作財產權係歸屬自訴人公司
      ，歡樂家庭有限公司僅得依著作權法第三十六條或第三十七條，由自訴人公司
      受讓著作財產權或取得著作財產權之授權，始得利用該著作，應無著作權法第
      十二條第三項之利用可能（以上詳經濟部智慧財產局九十一年二月十八日智
      著字第○九一○○○○一八七號函）。從而，自訴人公司應為前開美術、音樂
      及語文等著作之著作財產權人甚明，其提起本件自訴，自屬合法（依前開劉昭
      毅與智冠公司簽訂之電腦遊戲委製合約書第十五條載明「委製之著作甲方同意
      無條件轉讓給乙方（即智冠公司）」）。是歡樂家庭公司如未經自訴人公司授
      權，自不得利用該著作。
（三）再者，九十二年八月一日協倫科技公司與琪薇遊戲工坊（負責人劉昭毅）簽立
      軟體授權契約書，代理『夢幻蛋糕屋』遊戲軟體中文版，授權期間自九十三年
      三月十五日起至九十四年四月一日止，依合約規定，授權價金為新臺幣（下同
      ）六萬元，依契約規定，琪薇遊戲工坊須提供該相關產品之繁體中文版美工資
      料、遊戲說明書、安裝手冊、製作完整母片及包裝盒設計圖檔，而軟體預定出
      版日期為九十三年三月十日；嗣於九十二年八月四日，被告花道公司與協倫科
      技公司簽立軟體授權契約書，代理『夢幻蛋糕屋』遊戲軟體中文版，授權期間
      自九十三年三月十五日起至九十四年四月一日止，依合約規定，授權價金為新
      臺幣（下同）十二萬元，依契約規定，協倫科技公司須提供該相關產品之繁體
      中文版美工資料、遊戲說明書、安裝手冊、製作完整母片及包裝盒設計圖檔，
      而軟體預定出版日期為九十三年三月十日等情，除據被告乙○○自承在卷，並
      經證人劉昭毅、陳元昌（協倫科技公司負責人）、陳興偉（協倫科技公司業務
      ）於原審證述明確（以上均見九十三年七月二十二日及七月二十九日原審審判
      筆錄），復有該軟體授權契約書附原審卷可稽，是此部分之事實，亦堪認定。
（四）又被告花道公司、乙○○於代表銷售之『夢幻蛋糕屋』遊戲軟體、包裝彩盒及
      使用手冊上，重製自訴人公司享有著作財產權之音樂、美術及語文等著作，固
      據被告自承在卷（詳前準備程序筆錄），且有自訴人公司提出、分別由自訴人
      公司及被告花道公司販售之遊戲軟體、使用手冊及彩盒為證。而證人劉昭毅復
      證陳：『夢幻蛋糕屋』遊戲軟體係我原創，九十二年八月間，曾與協倫科技公
      司協商，約定自訴人公司代理權結束後（九十三年二月屆滿），即由協倫科技
      公司接續，在簽約完成時，我曾饋贈一套自訴人公司發行之『夢幻蛋糕屋』遊
      戲軟體，含彩盒及使用手冊，當時係與協倫科技公司陳興偉商談，並告知除軟
      體外，彩盒、包裝手冊係自訴人公司設計，協倫科技公司須重新設計，方可對
      外販售，依契約內容，我須提供圖稿、母片，協倫科技公司再按該資料授權使
      用，但我並未提供，至被告花道公司收到自訴人公司存證信函後（九十三年三
      月三十一日寄送），陳興偉才來找我，我方提供該資料予協倫科技公司等語（
      見九十三年七月二十二日原審審判筆錄）。惟按：１、依證人劉昭毅（琪薇遊
      戲工坊）與協倫科技公司之軟體授權契約書觀之，證人劉昭毅原須交付『夢幻
      蛋糕屋』軟體之繁體中文版美工資料、遊戲說明書、安裝手冊、製作完整母片
      及包裝盒設計圖檔，供協倫科技公司使用，協倫科技公司無需設計彩盒、使用
      手冊，是在簽約當時，雙方之權義應著重在自訴人公司代理權屆期後，證人劉
      昭毅應如何、何時交付重新設計之資料予協倫科技公司，當時豈會談及『彩盒
      、使用手冊係自訴人公司設計，協倫科技公司必須重新設計，方可對外販售』
      等無關協倫科技公司應負責之事項，且依劉昭毅（琪薇遊戲工坊）與協倫科技
      公司契約書觀之，證人劉昭毅原須交付『夢幻蛋糕屋』軟體之繁體中文版美工
      資料、遊戲說明書、安裝手冊、製作完整母片及包裝盒設計圖檔，供協倫科技
      公司使用，又何以會論及前開資料協倫科技公司必須重新設計，而致與契約內
      容矛盾（一為交付資料，一為自行製作），是證人劉昭毅此部分之證詞，已非
      無疑。２、況證人劉昭毅縱為前開表示，亦須視協倫科技公司與被告花道公司
      簽約時，曾否將上開情事告知被告花道公司、乙○○；被告二人是否知悉有違
      反著作權之情事，仍重製該著作。然證人陳興偉於原審陳稱：九十二年八月間
      ，我代表協倫科技公司與劉昭毅簽立『夢幻蛋糕屋』授權契約書，當時劉昭毅
      曾交付一套自訴人公司製作之『夢幻蛋糕屋』軟體，嗣與被告花道公司簽約時
      （亦為八月間），乃將該套軟體交予被告花道公司，至九十三年三月間，我交
      付圖檔，被告花道公司可依該圖檔編排、設計使用手冊，九十三年四月間，劉
      昭毅復交付重新設計之完整圖檔、彩盒封面，我又交付被告花道公司，劉昭毅
      交付何東西，我就將之交予被告花道公司，被告花道公司製作好軟體、圖檔資
      料時，我曾將該軟體交付劉昭毅觀看，彩盒、說明手冊上，我未特別注意有自
      訴人公司名稱、著作權聲明，亦未特別告知被告乙○○，將自訴人公司軟體交
      付被告乙○○時，亦未說明全部可以拷背等語（見九十三年七月二十九日原審
      審判筆錄）。準此而論，證人陳興偉係將證人劉昭毅交付之自訴人公司軟體、
      圖檔（指九十三年三月間），轉交予被告花道公司，且交付時，並未特別表明
      著作權、拷背之事，則被告花道公司雖依該資料重製，但係基於其與協倫科技
      公司之契約關係，取得前開資料，且本院審理時由被告乙○○詰問證人劉昭毅
      陳稱：「（問：當初智冠發存證信函給花道時，花道有請協倫科技去處理，你
      是否當時回答，你要修改後更正，這個東西當初是由智冠設計沒有錯，但你有
      付了版稅在裡面，是嗎？）答：是」「（問：你的意思是說，這個東西著作權
      是屬你的，是嗎？）答：我是這樣認為」「（問：你當時有表示著作權是你的
      嗎？）答：使用說明書和盒子的製作，版稅已經給智冠公司扣除，當時我有表
      示著作權應該是我的」等語（見九十三年十一月九日本院審判筆錄）。因劉昭
      毅交付軟體等資料予陳興偉轉交予被告乙○○時，劉昭毅曾表示所交付之資料
      有付費故著作權屬劉昭毅所有，被告乙○○得悉此訊息才主觀上認為係經原著
      作人合法授權，縱有未經查證或疏忽情事，尚難認被告花道公司、乙○○有違
      反著作權法之故意。
（五）又自訴人公司雖稱：光碟上有智冠公司之名稱，包裝彩盒及使用手冊上亦有智
      冠公司之名稱，及敬告文字：「著作權法保護之軟體、圖文未經本公司許可，
      不得拷貝或轉載」等語，惟查自訴人提出之其所有前開資料上係記載為：
            出版發行：智冠科技股份有限公司
            研發製作：歡樂家庭資訊公司
      被告將之更改為：
            出版發行：甲○○○○位有限公司
            研發製作：歡樂家庭資訊公司
      此有自訴人提出之使用手冊、包裝盒及光碟片可稽（見原審卷第廿三、廿四、
      廿九、卅頁及卷尾証物袋所附之雙方之光碟片）。因自訴人提出前開資料上係
      記載「研發製作：歡樂家庭資訊公司」，此容易使人誤解為該產品著作權人是
      歡樂家庭資訊公司，縱自訴人有另記載「出版發行：智冠科技股份有限公司」
      ，惟此仍不免使人誤解為研發製作之歡樂家庭資訊公司有著作權，又敬告文字
      上之「本公司」亦未記明到底是智冠科技股份有限公司，還是歡樂家庭資訊公
      司，故該敬告文字亦無法顯現自訴人智冠科技股份有限公司才是著作權人，是
      自訴人此部分論述仍不能為被告乙○○不利之証明。
    綜上所述，因關於使用說明書和盒子的製作，版稅已經給智冠公司扣除，致劉昭
    毅以為包括系爭部分之著作權均屬於其所有，劉昭毅交付該部分之軟體資料予陳
    興偉再轉交予被告乙○○時，劉昭毅曾表示所交付之資料有付費故著作權屬劉昭
    毅所有，被告乙○○得悉此訊息才主觀上認為係經原著作人合法授權，又證人陳
    興偉亦稱協倫公司與被告花道公司簽約時曾將該套軟體交予被告花道公司，並稱
    花道公司可依該圖檔編排、設計使用手冊，劉昭毅交付重新設計之完整圖檔、彩
    盒封面，仍交付被告花道公司，劉昭毅交付何東西，就將之轉交予被告花道公司
    ，被告花道公司製作好軟體、圖檔資料時，陳興偉曾將該軟體交付劉昭毅觀看，
    可見被告乙○○等使用該資料曾獲得該遊戲軟體原作者劉昭毅之認可，被告乙○
    ○主觀上認為係經合法獲得『夢幻蛋糕屋』電腦遊戲軟體著作權人之授權，其並
    無重製自訴人公司軟體著作權之犯意，此外復查無其他確切証据証明被告乙○○
    等有重製他人著作權之犯罪情事，其等犯罪即屬不能証明。
四、原審以不能証明被告乙○○等犯罪，依法諭知無罪，核無不合，自訴人智冠公司
    上訴指摘原判決不當，為無理由，應予駁回。
據上論結，應依刑事訴訟法第三百六十八條，判決如主文。
中    華    民    國      九十三      年      十一      月    二十三    日
                              臺灣高等法院高雄分院刑事第六庭
                                  審判長法官  王憲義
                                        法官  范惠瑩
                                        法官  張盛喜
右正本證明與原本無異。
如不服本判決應於收受本判決後十日內向本院提出上訴書狀，其未述上訴理由者，
並得於提起上訴後十日內向本院補提理由書狀（均須按他造當事人之人數附繕本)「
切勿逕送上級法院」。
                                      書記官  楊茱宜
中    華    民    國      九十三      年      十一      月     二十四   日
